臺灣高等法院民事判決　　　　　　　　　 94年度勞上字第7號
上　訴　人　中華航空股份有限公司
法定代理人　江耀宗
訴訟代理人　蘇文生律師
被 上訴 人　甲○○（Richard Pattee）
訴訟代理人　陳雍之律師
上列當事人間請求給付資遣費等事件，上訴人對於中華民國93年
12月31日臺灣臺北地方法院93年度勞訴字第28號第一審判決提起
上訴，本院於94年9 月8 日言詞辯論終結，判決如下：
    主  文
原判決關於命上訴人給付超過新台幣肆拾柒萬捌仟參佰玖拾伍元
部分，暨訴訟費用之裁判均廢棄。
前開廢棄部分，被上訴人在第一審之訴駁回。
其餘上訴駁回。
第一、二審訴訟費用由上訴人負擔百分之二十四，餘由被上訴人
負擔。
    事實及理由
一、按法律行為發生債之關係者，其成立要件及效力，依當事人
    意思定其應適用之法律，涉外民事法律適用法第6 條定有明
    文。本件被上訴人為外國人，含有涉外因素，為涉外民事事
    件，兩造間所訂定者為僱傭契約，屬關於債之關係之契約，
    其成立要件及效力，按上述規定，依當事人意思定其應適用
    之法律。而依上訴人公司於民國89年7 月1 日Ｄ版外籍合約
    機師工作守則（下稱上訴人公司工作規則）第13條適用法與
    管轄法院第2 款規定：「公司與外籍機師因本守則或合約而
    生之權利與義務，悉依中華民國法律規範之。」（見原審卷
    一第54頁），則本件被上訴人請求給付資遣費及薪資事件，
    自應依上述上訴人公司工作規則之規定，以中華民國法律為
    本件之準據法，合先敘明。
二、本件被上訴人主張：其自86年6 月12日起受僱於上訴人公司
    ，擔任外籍機師乙職，亦擔任教練機師之工作。於92年4 月
    29日執行自吉隆坡飛往台北班機之飛行任務時，因過境當時
    被列為嚴重急性呼吸道症候群（SARS）疫區之香港，在抵達
    中正國際機場後未依上訴人公司之命令至機場過境旅館進行
    隔離，而自行返家居家隔離，詎上訴人竟以此為由，於92年
    4 月30日依上訴人公司工作規則第11.1條之規定，不經預告
    終止兩造間之聘僱契約。惟上訴人公司上開命被上訴人至機
    場過境旅館進行隔離之命令並非合理、合法，其依工作規則
    第11.1條規定而片面終止兩造聘僱關係之行為亦違反勞動基
    準法（下稱勞基法）第12條第1項第4款之規定，自非合法，
    依同法第71條之規定，應屬無效。被上訴人乃於92年5 月30
    日依勞基法第14條第1 項第6 款之規定，通知上訴人公司終
    止勞動契約，爰依僱傭契約之法律關係及勞基法第14條第4
    項、第17條之規定，請求上訴人公司給付資遣費188 萬7003
    元及薪資32萬7614元，合計221 萬4617元，及自92年5 月30
    日起至清償日止按年息百分之五計算之利息等語。
三、上訴人公司則以：被上訴人雖係自86年7 月17日起至上訴人
    公司服務，惟其係澳洲租賃機師公司Nordstress所派遣，自
    90年11月20日起始改由兩造簽訂聘僱契約而由上訴人公司直
    接僱用，故至被上訴人於92年5 月30日終止兩造勞動契約時
    ，被上訴人於上訴人公司之年資僅有1年7個月。另被上訴人
    駕駛班機自疫區香港入境台灣時，在主管機關未變更隔離措
    施前，上訴人公司要求被上訴人至過境旅館隔離，自屬有據
    。被上訴人未遵守上訴人公司之隔離命令，顯違反上訴人公
    司工作規則第11.1條之規定；縱認當時主管機關尚未明確規
    定需至過境旅館隔離，上訴人公司基於當時防疫之緊急情況
    、政府所課予選擇最適當之隔離方式之義務及考量雇主自身
    經營之需要等，依上訴人公司工作規則第3 條第1 項第1 款
    之規定，要求被上訴人至過境旅館隔離，並非不合法、不合
    理之命令。又被上訴人亦係擔任教師機師，其行為已使上訴
    人公司之雇主人事管理權與遵守紀律要求蕩然無存，嚴重影
    響上訴人公司對事業之控制權及企業秩序，自構成勞基法第
    12條第1 項第4 款規定違反勞動契約及工作規則情節重大之
    要件。而上訴人公司發給定額零費及房屋津貼均非因被上訴
    人提供勞務之對價，上訴人公司工作規則第1 條第4 項第2
    款已明定外籍機師月薪之定義，則定額零費與房屋津貼非勞
    務所得，而係雇主恩惠性給與，該二項不應列入被上訴人之
    平均工資計算等語，資為抗辯。
四、本件經原法院判決上訴人公司應給付被上訴人188 萬7003元
    ，及自92年6 月30日起至清償日止，按週年利率百分之五計
    算之利息；並駁回被上訴人其餘之訴。上訴人公司不服其敗
    訴部分，聲明為：(一)原判決不利於上訴人公司部分廢棄。(二)
    廢棄部分，被上訴人在第一審之訴及假執行之聲請均駁回。
    被上訴人則聲明：上訴駁回。（原判決關於駁回被上訴人起
    訴請求上訴人應給付其薪資32萬7614元之被上訴人敗訴部分
    ，未經被上訴人上訴聲明不服，已告確定。）
五、本件兩造不爭執之事實：
（一）被上訴人擔任上訴人公司之外籍機師，亦擔任教練機師之
      工作。
（二）上訴人公司於92年4 月29日執行自吉隆坡飛往台北班機之
      飛行任務，班機過境被列為嚴重急性呼吸道症候群SARS疫
      區之香港，於抵達中正國際機場後，被上訴人未依上訴人
      公司命令至機場過境旅館進行隔離，而自行返回住處，上
      訴人公司遂以此為由，於92年4 月30日依據上訴人公司工
      作規則第11.1條：「若機師違抗公司合理及合法的命令，
      公司得不經預告以書面通知終止合約。」之規定，不經預
      告終止與被上訴人之聘僱契約。
（三）被上訴人則以上訴人公司前開終止不合法，而於92年5 月
      30日通知上訴人公司終止勞動契約。
（四）原審卷二第223、224頁所示附表二（被上訴人平均薪資計
      算表）之形式上係真正。
      上述事實有上訴人公司工作規則可憑（見原審卷第16至95
      頁），且為兩造所不爭執（見本院卷第117 頁之94年5 月
      12日準備程序筆錄），堪信此部份之事實為真正。
六、本件經本院於94年6 月23日與兩造整理並協議簡化之爭點為
    ：（見本院卷第117 至118 頁之94年5 月12日及第136 頁之
    同年6 月23日準備程序筆錄）
（一）程序方面：
      上訴人公司主張被上訴人自86年7 月17日到上訴人公司服
      務，惟其乃澳洲租賃機師公司派遣，報酬是由該公司支付
      ，於90年11月20日才由上訴人公司與被上訴人簽訂聘僱契
      約，是否符合民事訴訟法第447條第1項但書之規定？
（二）實體方面：
  １、被上訴人在上訴人公司之年資？
  ２、被上訴人未依上訴人公司命令至機場過境旅館進行隔離而
      自行返回住處，是否有違上訴人公司工作規則第11.1條規
      定？如有違反，上訴人公司得否逕依該條規定終止兩造間
      之契約，而不以勞基法第12條第1項第4款所規定「情節重
      大」為要件？被上訴人之行為有無勞基法第12條第1 項第
      4 款所列之情形？
  ３、如認上訴人公司依上開規定終止兩造間之契約係不合法，
      則被上訴人依勞基法第14條第1 項第6 款終止兩造間之契
      約，是否合法？
  ４、如認被上訴人終止兩造間之契約係合法，則「定期零費」
      、「房屋津貼」應否列入被上訴人之平均工資，據以計算
      資遣費？
    茲分述之如下：
（一）程序方面：
      上訴人公司主張被上訴人自86年7 月17日到上訴人公司服
      務，惟其乃澳洲租賃機師公司派遣，報酬是由該公司支付
      ，於90年11月20日才由上訴人公司與被上訴人簽訂聘僱契
      約，是否符合民事訴訟法第447條第1項但書之規定？
  １、上訴人公司主張：依民事訴訟法第280 條第1 項及第196
      條第1 項之規定，應許當事人於言詞辯論終結前，隨時為
      追復爭執之陳述。上訴人公司實係請求將被上訴人至上訴
      人公司服務之日，更正為90年11月20日至92年4 月30日，
      屬更正事實上之陳述，不受民事訴訟法第447 條第1 項之
      限制。又縱認上訴人公司不得追復或更正，原審法院對於
      本件涉及資遣費計算之被上訴人受僱日及工作起訖期間，
      並未闡明，致上訴人公司未提出員工個人資料及聘僱契約
      ，又被上訴人於90年11月20日前乃澳洲租賃機師公司派遣
      ，報酬是由該公司支付，與一般工作型態不同，且上訴人
      員工有8、9千人，上訴人公司未於原審提出，應屬非可歸
      責於上訴人，倘不許上訴人公司提出，將使上訴人負擔法
      律上顯無給付義務非受僱期間之資遣費，顯難符事理之平
      ，上訴人公司上述之主張符合民事訴訟法第447 條第1 項
      但書第1 、5 、6 款之規定等語。被上訴人辯以：上訴人
      公司上述主張屬新攻擊防禦方法，不符合民事訴訟法第
      447 條之規定等語。
  ２、按「當事人不得提出新攻擊或防禦方法。但有下列情形之
      一者，不在此限：一、因第一審法院違背法令致未能提出
      者。二、事實發生於第一審法院言詞辯論終結後者。三、
      對於在第一審已提出之攻擊或防禦方法為補充者。四、事
      實於法院已顯著或為其職務上所已知或應依職權調查證據
      者。五、其他非可歸責於當事人之事由，致未能於第一審
      提出者。六、如不許其提出顯失公平者。前項但書各款事
      由，當事人應釋明之。違反前二項之規定者，第二審法院
      應駁回之。」民事訴訟法第447 條第1 至3 項分別定有明
      文，其中該條第1 項但書第6 款所謂：如不許其提出顯失
      公平者，其立法理由在於，因審判所追求者，為公平正義
      之實現，如依各個事件之具體情事，不准許當事人提出新
      攻擊或防禦方法，顯失公平者，應例外准許當事人提出之
      ，否則法院之裁判殆失其意義，此係從當事人兩造相互間
      之水平關係，以分配提出不完備之風險或就提出之任務分
      擔追究責任歸屬之規範。
  ３、有關上訴人公司主張：被上訴人雖自86年7 月17日到上訴
      人公司服務，惟其乃澳洲租賃機師公司派遣，報酬是由該
      公司支付，嗣於90年11月20日始由上訴人公司與被上訴人
      簽訂聘僱契約乙節，經核上開主張上訴人於原審審理時並
      未提出，係至本院始提出之主張，此為上訴人所不爭執，
      是該項主張，自屬於上訴人之新之防禦方法，依前述之說
      明，原則上上訴人固不得再提出，惟本院審酌該主張之提
      出，係屬於既存之過去事實，涉及被上訴人在上訴人公司
      之服務年資，即86年7 月17日起至90年11月20日止，兩造
      間之法律關係究應如何評價問題，影響本件資遣費給付之
      多寡，且此項主張之提出尚不致影響本院程序之終結，亦
      未因之對被上訴人造成突襲，為發現真實，認如不許上訴
      人於本院提出，顯有失公平，爰依民事訴訟法第447 條第
      1 項但書第6 款之規定，例外准許上訴人提出。
（二）實體方面：
  １、被上訴人在上訴人公司之年資？
    (1)被上訴人主張：其自86年6 月12日至上訴人公司服務，不
      可能充分明瞭上訴人與Nordstress公司間所謂「勞動派遣
      」之模式，上訴人以此方式規避其應負之雇主責任，有違
      勞基法有關資遣費給付與年資計算之強制規定，自應認該
      條款無效，迄92年4 月30日止，其計任職於上訴人公司5
      年又11個月（未滿1 個月者，以1 個月計）等語。上訴人
      辯以：被上訴人雖係自86年7 月17日起至上訴人公司服務
      ，惟其係澳洲租賃機師公司Nordstress所派遣，其報酬係
      由該公司支付，自90年11月20日起始改由兩造簽訂聘僱契
      約而由上訴人公司直接僱用，故86年7 月17日至90年11月
      19日間，顯非屬被上訴人於上訴人公司之年資，兩造並於
      聘僱契約中約明，故至被上訴人請求之92年4 月30日止，
      被上訴人於上訴人公司之年資僅有1 年6 個月等語。
    (2)按所謂勞動派遣係指派遣公司之雇主，與勞工訂立勞動契
      約，於得到勞工同意，維持勞動契約關係之前提下，使其
      在要派公司事業主指揮監督下為勞務給付，該勞工與要派
      公司事業主間並無勞動關係存在而言。是要派公司與派遣
      勞工間，僅存有勞動力使用之指揮命令關係，至於基於勞
      動契約關係成立而發生之雇主義務，則係存在於派遣公司
      ，要派公司對派遣公司應負擔給付派遣費用之責任，但對
      派遣勞工無直接給付工資義務，故有關勞動契約、解雇、
      工資及工作規則等事項皆只由派遣公司雇主負擔法律上之
      主體責任。此種特殊之勞動關係，可視為派遣公司將其勞
      動請求權乃至勞務指揮權讓與要派公司後所發生，依據我
      國民法第484 條規定旨趣，僱用人於得到受僱人同意後，
      得將其勞務請求權利讓與第三人，只要派遣勞工基於與派
      遣公司間之勞動契約約定，同意此種勞務給付型態，勞動
      派遣即屬適法。
    (3)經查：
    被上訴人於90年11月20日由上訴人公司直接僱用前，係由
      澳洲租賃機師公司Nordstress，當時被上訴人之報酬係由
      該租賃機師公司所支付，嗣90年11月20日起始改由上訴人
      與被上訴人簽訂聘僱契約直接雇用，有業經原法院所屬公
      證人事務所公證之兩造聘僱契約在卷可憑（本院卷第101
      至107 頁），依該聘僱契約附件第2條之約定：2.Senio
      rity(Years of Service) Start from the effective
      date of a pilots EMPLOYMENT CONTRACT with CAL(as
      attached). The service period with Nordstressor
      any other employer prior to the said EMPLOYMENTCON
      TRACT is not counted as seniority with CAL.（年資
      從所附與中華航空間聘僱契約生效日起算，在Nordstress
      或在前述聘僱契約前之雇主服務期間不被計入在中華航空
      之年資），且為被上訴人所不爭執，可知，被上訴人係自
      90年11月20日始由上訴人公司直接僱用，於90年11月20日
      以前，其雖已服務於上訴人公司惟與上訴人公司間並無僱
      傭契約關係存在，依上述說明，上訴人公司核屬要派公司
      ，而Nordstress則係派遣公司。
    有關勞動派遣之相關立法，於我國尚無明文規範，航空業
      是否排除適用，亦未見明文，揆諸民法第484 條規範之僱
      用人於得到受僱人同意後，得將其勞務請求權利讓與第三
      人，及受僱人得僱用人同意，得使第三人代服勞務之旨趣
      ，本院認此種勞務給付型態─「勞動派遣」，於無立法明
      文限制前尚難遽認上述勞務給付之型態無效，而應予尊重
      。
    從而，被上訴人在上訴人公司之年資，應自90年11月20日
      起計算至被上訴人請求之92年4 月30日止，未滿1 個月以
      1 個月計算，其年資計有1 年6 個月。
  ２、被上訴人未依上訴人公司命令至機場過境旅館進行隔離而
      自行返回住處，是否有違上訴人公司工作規則第11.1條規
      定？如有違反，上訴人公司得否逕依該條規定終止兩造間
      之契約，而不以勞動基準法第12條第1 項第4 款所規定「
      情節重大」為要件？被上訴人之行為有無勞基法第12條第
      1 項第4 款所列之情形？
    (1)上訴人公司主張：依上訴人公司工作規則第 3條第1 項
      第1 款之規定，被上訴人有遵守上訴人公司所作合理要求
      命令之義務，不以經主管機關正式發布規定為限，又其為
      空勤機組人員，工作性質須進出不同國家及搭載不同地區
      旅客，有感染SARS之可能性，故主管機關所發布隔離措施
      即有針對機組人員所發者，政府亦課予上訴人公司等航空
      公司就各自機組人員選擇最適當之隔離方式之義務。而在
      主管機關認定標準不一或就隔離對象於解釋上有疑義之情
      況下，上訴人公司從嚴採取至過境旅館強制隔離之方式，
      自屬合理；況當時各航空公司就其機組人員防疫隔離管制
      措施，因疫情緊急，為爭取時效，均係以主管機關之新聞
      稿或會議決議事項處理，而其等非屬法令，且未禁止上訴
      人公司不得要求機組人員至過境旅館強制隔離，縱依主管
      機關當時之隔離措施，被上訴人無須至過境旅館強制隔離
      ，上訴人之命令並無不合法。又依交通部92年5 月5 日交
      航字第0920004541號函之附件，可知，被上訴人於92年4
      月29日駕駛航機自香港抵台前，確自同年4 月28日至同年
      5 月7 日，10日內停留香港疫區，且其為外國機組員，自
      應至過境旅館隔離，並未區分是否班機係直接或間接由病
      例集中區返台，更未因而異其效果。上訴人就各機隊飛往
      疫區任務之派遣，係以執行疫區循環任務方式派遣，即住
      宿過境旅館進行隔離後，再執行來回飛往疫區之任務，被
      上訴人所屬機隊即採6 至8 日循環後居家隔離10日之方式
      ，有上訴人公司簽呈可證，則被上訴人駕駛班機自疫區香
      港入境台灣時，在主管機關未變更上開隔離措施前，上訴
      人公司要求被上訴人至過境旅館隔離，自屬有據。被上訴
      人未遵守上訴人公司之隔離命令，顯違反上訴人公司工作
      規則第11.1條之規定，上訴人依該規定要求被上訴人至過
      境旅館隔離，並非不合法、不合理之命令。依兩造聘僱
      契約之約定，除僱傭之條款及條件依其附件所載外，均依
      據上訴人公司工作規則，上訴人公司直接適用之而終止兩
      造間之勞動契約，並不違反勞基法，無須以被上訴人之行
      為情節重大為必要。被上訴人擔任教師機師，每月並領
      取教師加給，惟其於航行中即準備拒飛，且有解開自動駕
      駛之舉，嗣與上訴人公司派遣員發生爭執，無視其主管之
      命令，復於上訴人公司技術暨紀律審議委員會會議中堅稱
      其個人利益高於公司政策，已使上訴人公司之雇主人事管
      理權與遵守紀律要求蕩然無存，嚴重影響上訴人公司對事
      業之控制權及企業秩序，自構成勞基法第12條第1項第4款
      規定違反勞動契約及工作規則情節重大之要件等語。被上
      訴人辯以：其雖不否認於92年4 月29日當時因飛航沿途
      訊息紊亂而確對上訴人公司隔離命令有所懷疑，故萌生不
      遵行該命令之打算，惟此僅係被上訴人主觀上已預知不遵
      行上訴人公司命令之可能後果而已，況當時被上訴人尚未
      接獲上訴人公司要求次日執行飛航香港勤務之安排，被上
      訴人在飛航途中無從知悉我國主管機關最新之隔離措施，
      與被上訴人個人是否認識或知悉隔離法令之內容無涉，且
      由證人許尚旭於原法院之證述可知，縱該航班之機組人員
      均依令前往過境旅館，亦將因該班機純為過境疫區，而單
      純過境疫區之班機人員，依法無須進行隔離，此有92年4
      月28日行政院SARS疫情災害因應委員會境外管制組第一次
      會議記錄、同年月29日第二次會議決議事項及持外國護照
      經由SARS病例集中區來台灣相關簽證緊急措施可證，被上
      訴人既係自非SARS病例集中區之吉隆坡起飛，即無相關強
      制隔離措施之適用。上訴人公司工作規則內有關正機師義
      務之規定，係以應公司要求在世界各地及公司或關係企業
      公司經營之任何航線上提供服務之義務，包括執行在空中
      或地面任何合理要求之任務為內容，此所謂執行任何合理
      要求之任務，應以與在航線上提供服務直接相關者為限，
      且以合理者為前提，本件上訴人公司要求依法令無須進行
      強制隔離之被上訴人接受隔離，其要求顯無法令基礎，難
      謂係對被上訴人之合理要求，上訴人公司下達之隔離命令
      ，係獨立於飛航勤務之執行外之其他特殊要求，顯與在航
      線上提供服務無涉，自非上開上訴人公司工作規則規範之
      列。被上訴人未遵行上訴人公司之隔離指令，客觀上並未
      違反任何政府當時有效之SARS管制措施，上訴人自不得藉
      口疫情之嚴重性或其身為航空公司之防疫配合義務，即謂
      其隔離命令合理；縱認上訴人公司之隔離命令為合理，然
      其強制隔離之命令本已缺乏法令依據，非合理及合法之命
      令，故上訴人公司以被上訴人之行為構成上訴人公司工作
      規則第11.1條違抗公司合理及合法之命令為由，解僱被上
      訴人，不合該規定之要件，更遑論符合勞基法第12條第1
      項第4 款規定之要件。上訴人隔日安排被上訴人銷假代
      班執行香港之勤務，被上訴人曾予應允，已充分履行工作
      規則第3條第1項所定之義務。被上訴人身為資深機師及教
      師機師，負有高度紀律上之要求，然被上訴人未服上訴人
      公司隔離要求之行為，並非以違反公司紀律為目的，實為
      自保，在無法明確得知確實之法令及管制措施狀態下，依
      其自然本能判斷並選擇對自身之生命、健康及安全等基本
      個人法益較有保障之行為方式，自有予以尊重及保護之必
      要，故被上訴人未前往過境旅館隔離，不足以嚴重影響上
      訴人對事業之控制權及企業秩序，縱認上訴人之隔離命令
      合理且合法，被上訴人未遵守命令之行為是否符合違反勞
      基法第12條第1項第4款之要件，仍須為具體之事實與價值
      判斷，尤應審慎本於比例原則衡量評價解僱之最後手段性
      （必要性）是否滿足，難認被上訴人之行為已嚴重影響上
      訴人公司對事業之控制及企業秩序即泛稱構成勞基法第12
      條第1 項第4 款之要件等語。
  ２、按雇主為維護企業內部秩序，對於不守紀律或未能達到公
      司要求之公司勞工自得加以懲處，而在各種懲戒手段中，
      以解雇勞工、終止勞動契約關係，因已涉及勞工工作權等
      憲法保障之問題，所導致之後果最嚴重，故審酌勞工故意
      或過失情節之輕重、雇主採取其它懲戒手段之可能性及其
      效果、兩造勞動契約內容等一切情事，在可期待雇主採取
      較輕手段之範圍內，捨解雇而採取其它對勞工權益影響較
      輕之措施，實符合憲法保障工作權之基本判斷。換言之，
      雇主應依勞工所為故意過失之程度，而採取符合比例原則
      之懲戒方法，而解雇應為勞工所為之故意過失行為極其重
      大、無法補救並致雇主有極大不利益時，雇主始得採取之
      終極、無法迴避、不得已之手段。又上訴人公司工作規則
      第3 條（服勤守則）第1 項（服勤義務）第1 款、第2 條
      第11項第1 款分別定有：「正機師有應公司之要求在世界
      各地及公司或關係企業公司經營之任何航線上提供服務之
      義務，包括執行在空中或地面任何合理要求之任務」、「
      若外籍機師有違抗公司合理及合法的命令，公司得不經預
      告以書面通知終止合約」（原審卷一第27、22頁）。
  ３、經查：
    (1)依92年4 月28日「行政院SARS疫情災害因應委員會境外管
      制組第一次會議」會議紀錄結論第2 點第3 項（本院卷第
      77至78頁）、同年月29日「行政院SARS疫情災害因應委員
      會境外管制組第二次會議」會議決議事項第3 點第2 項（
      本院卷第82至87頁）、行政院92年4 月27日「政府因應和
      平醫院集體感染SARS疫情持續擴大採取之措施」（原審卷
      一第202 頁）、交通部92年4 月28日、30發布「有關因應
      SARS疫情航空公司機組人員隔離管制事宜」等規定或措施
      （原審卷一第173 至174 頁、第240 至241 頁），其適用
      隔離措施之範圍，均限定為「自病例集中區返台或轉機來
      台」之尋常旅客或機組人員。本件被上訴人於92年4 月29
      日SARS疫情蔓延期間執行自吉隆坡飛往台北班機之飛行任
      務，班機過境被列為SARS疫區之香港後抵達中正國際機場
      乙節，為兩造所不爭執，而馬來西亞吉隆坡並非SARS疫區
      ，此為公眾週知之事實，是被上訴人並非來自SARS病例集
      中區，其所駕駛班機乃係「自非病例集中區經病例集中區
      『過境』後來台」，亦非「往返於病例集中區」，其僅係
      「班機過境病例集中區」，故被上訴人是否有上開規定及
      措施之適用，已有可疑。
    (2)另證人即與被上訴人同班機返台之機組人員許尚旭於原審
      審理時證稱：「（問：到過境旅館的程序如何？）進去有
      二個警察在門口，櫃台人員說我不用CHECK IN，他們說我
      是過境，不是住在那裡，我打電話給機隊，他們說我可以
      回家隔離，所以我就回家了。」、「我到了過境旅館後有
      跟機隊確認，後來回家隔離。」及「我隔天有飛香港。」
      等語（見原審卷二第110至112頁），可知，證人許尚旭原
      遵照上訴人之命令前往過境旅館隔離，卻因無須隔離而返
      回其居所。再依前開規定及措施，亦知，不論居家隔離或
      至指定地點隔離，皆須有「十天強制隔離期間」，而本件
      上訴人於命令被上訴人至其所安排旅館「強制隔離」後，
      竟於隔日即安排被上訴人及證人許尚旭再飛香港，顯與前
      揭「隔離」措施之目的有違，益證「自非病例集中區經病
      例集中區『過境』後來台」之機組員，並無至過境旅館隔
      離之必要。
    (3)至上訴人另主張：被上訴人擔任教師機師，每月並領取教
      師加給，惟其於航行中即準備拒飛，且有解開自動駕駛之
      舉，嗣與上訴人公司派遣員發生爭執，無視其主管之命令
      ，復於上訴人公司技術暨紀律審議委員會會議中堅稱其個
      人利益高於公司政策，已使上訴人公司之雇主人事管理權
      與遵守紀律要求蕩然無存，嚴重影響上訴人公司對事業之
      控制權及企業秩序，亦構成勞基法第12條第1項第4款規定
      違反勞動契約及工作規則情節重大之要件等語。然上訴人
      上揭主張縱認屬實，亦僅能認被上訴人之之工作態度、敬
      業精神或未臻完美而有諸多待改進之餘地，然尚非無藉由
      上訴人公司之相關主管部門重申對工作態度之嚴格要求，
      或對被上訴人施予降級、減薪之懲罰，期改變被上訴人之
      工作態度。衡諸被上訴人上述之情節、上訴人公司因此所
      受之損害等情，本院認上訴人公司仍採有其它方式之可期
      待性，尚難謂上訴人公司對被上訴人所為立即解雇之懲戒
      ，符合前開最後手段性及比例性之原則。
    (4)從而，依據政府當時針對SARS疫情所發佈之規定及措施，
      本件被上訴人無須接受「隔離」措施之必要，上訴人命令
      其進入指定地點進行隔離，尚難認屬上開工作規則所載之
      合法及合理要求，且縱認被上訴人有上訴人主張如(3)所述
      之事，亦難認已符合前開最後手段性及比例性之原則。故
      上訴人以被上訴人拒絕接受隔離命令，及被上訴人有上開
      情節，依據上訴人工作規則第2條第11項第1款規定，及勞
      基法第12條第1項第4款之規定，不經預告終止與被上訴人
      間之聘僱契約，均非合法。
  ３、如認上訴人依上開規定終止兩造間之契約係不合法，則被
      上訴人依勞動基準法第14條第1 項第6 款終止兩造間之契
      約，是否合法？
      按雇主違反勞動契約或勞工法令，致有損害勞工權益之虞
      者，勞工得不經預告終止契約，第17條規定於本條終止契
      約準用之。勞基法第14條第1 項第6 款、第4 項分別定有
      明文。又雇主依前條終止勞動契約者，應依左列規定發給
      勞工資遣費：一、在同一雇主之事業單位繼續工作，每滿
      一年發給相當於一個月平均工資之資遣費。二、依前款計
      算之剩餘月數，或工作未滿一年者，以比例計給之。未滿
      一個月者以一個月計。同法第17條亦有明文。如上所述，
      上訴人於92年4 月30日終止兩造間之聘僱契約既不合法，
      自屬有違勞動契約或勞動法令，從而，被上訴人於92年5
      月30日依勞動基準法第14條第1 項第6 款規定通知上訴人
      終止兩造間之聘僱契約，即屬合法，兩造間之聘僱契約自
      於92年5 月30日終止，被上訴人自得依上開規定，請求上
      訴人給付資遣費。
  ４、如認被上訴人終止兩造間之契約係合法，則「定期零費」
      、「房屋津貼」應否列入被上訴人之平均工資，據以計算
      資遣費？
    (1)被上訴人主張：依上訴人公司工作規則附件八第1 條第6
      項及第9 項之規定，可知定額零費之發給顯係因外籍機師
      提供勞務而按其飛行機種與職級高低而按月發給之固定性
      對價給付，而房屋津貼之發給係就外籍機師於我國提供勞
      務所給予之固定性對價給付，且上訴人公司均係按月發給
      ，有平均工資計算表及各月份薪資表可證，具有經常性，
      自應認工資之一部分，上訴人自不得僅以其工作規則對於
      各類勞務所得之定義，遽予否定定額零費及房屋津貼實質
      上所具有工資之性質等語。上訴人公司辯以：其因有鑒於
      機師執行飛行任務，需隨同班機前往外地，因轉機、換機
      及等待回程航班等需要，於工作時間外需停留外地，而有
      膳食雜支及通信等花費，始給付定額零費；另因外籍機師
      於台灣並無住所，其報到執行飛行任務或報離解除之地均
      為台北松山機場或高雄機場，因而發給房屋津貼，使其不
      用自行負擔住宿費用，均非因被上訴人提供勞務之對價，
      且上訴人公司工作規則第1條第4項第2 款已明定外籍機師
      月薪之定義，則定額零費與房屋津貼非勞務所得，而係雇
      主恩惠性給與，該二項不得列入被上訴人之平均工資等語
      。
    (2)按勞基法第2條第3款規定：「工資：謂勞工因工作而獲得
      之報酬，包括工資、薪金及按計時、計日、計月、計件以
      現金或實物等方式給與之獎金、津貼及其他任何名義之經
      常性給與均屬之」；又同法施行細則第10條並將勞工非因
      工作而獲得之對價，或雇主為單方之目的而為任意性、恩
      給性之給付，如年終獎金、競賽獎金、夜點費等，明文排
      除於上開條款所稱「其他任何名義經常性給與」範圍外，
      以杜爭議。故勞基法第2 條第3 款規定之工資，不僅為勞
      工因工作而獲得之報酬，且須經常性之給與，始足當之。
      勞工因工作而獲得者，如經常性給與之工資、薪金固不論
      ，即便是按計時、計日、計月、計件以現金或實物等方式
      給與之獎金、津貼及其他任何名義之給與，如屬經常性者
      ，亦均屬之。又其給付究屬工資抑係該條所定之給與，仍
      應具體認定，不因形式上所用名稱為何而受影響。
    (3)經查：依上訴人公司「工作守則」附件八第1 條第6 項之
      規定：「凡本公司自聘之外籍機師每月均發給定額零費，
      費率視機種別及職稱而有差異。」、第9 項規定：「凡本
      公司自聘之外籍機師，於試用期滿後，其以台北及高雄為
      基地者，不分機種每月均發給房屋津貼1500元正。」（見
      原審卷一第73至75頁），足見，被上訴人所領「定期零費
      」及「房屋津貼」，乃係上訴人按月發給者，屬經常性給
      與，依上說明，應為被上訴人工資之一部分，上訴人前開
      所辯自非可取。從而，依被上訴人於原審提出之平均工資
      計算式，其每月平均工資為31萬8930元（詳附表所示），
      且如上所述，其年資為1年6月，故上訴人應給付被上訴人
      之資遣費為47萬8395元（計算式：318930元x(1+6/12)=47
      8395元）。
七、綜上所述，被上訴人本於兩造間之聘僱契約及上開勞基法之
    規定，訴請上訴人給付資遣費47萬8395元及自終止聘僱契約
    30日後即92年6 月30日起至清償日止，按年息百分之五計算
    之利息，為有理由，應予准許。逾此部分之請求，則無理由
    ，應予駁回。原審就超過上開應准許部分，因上訴人於本院
    始提出上述新之防禦方法不及審理，而為上訴人敗訴之判決
    ，自有未洽。上訴意旨就此部分指摘原判決不當，求予廢棄
    改判，為有理由。至於上開應准許部分，原審判命上訴人給
    付，核無違誤，上訴意旨，就此部分，仍執陳詞，指摘原判
    決不當，求予廢棄，為無理由，應駁回其上訴。
八、本件事證已臻明確，兩造其餘之攻擊、防禦方法，核與判決
    結果不生影響，爰毋庸一一論述，併此敘明。
九、據上論結，本件上訴為一部有理由，一部無理由，依民事訴
    訟法第450 條、第449 條第1 項、第79條，判決如主文。
中　　華　　民　　國　　94　　年　　9 　　月　　22　　日
                  勞工法庭    審判長法  官  游明仁
                                    法  官  魏麗娟
                                    法  官  陳邦豪
正本係照原本作成。
不得上訴。
中　　華　　民　　國　　94　　年　　9 　　月　　22　　日
　　　　　　　　　　　　　　　　　　書記官  張淑芬
